臺灣高等法院臺中分院刑事判決　　　　　　　　九十三年度選上更(一)字第三二號
　　上　訴　人　臺灣台中地方法院檢察署檢察官
　　上　訴　人
　　即　被　告　甲○○
　　選任辯護人　洪松林
右上訴人等因被告違反公職人員選舉罷免法案件，不服臺灣台中地方法院九十一年度
訴字第二四００號中華民國九十一年十二月二十四日第一審判決（起訴案號：臺灣台
中地方法院檢察署九十一年度選偵字第一六三號），提起上訴，經判決後由最高法院
發回更審，本院判決如左：
    主      文
原判決撤銷。
甲○○共同公然侮辱人，處拘役伍拾日，如易科罰金以參佰元折算壹日。扣案之文宣
壹份沒收。
    事      實
一、甲○○於民國（下同）九十一年一月間參選台中縣太平市第三屆市長時，明知另
    一候選人乙○○（當時僅其二人參選）在太平市中平國中教書兼教務主任，竟夥
    同數名不詳姓名之成年愛心媽媽，基於公然侮辱乙○○之犯意，由該數名不詳姓
    名之成年愛心媽媽製作內載：「羊群小心，野狼現形！平靜草原上的一匹狼，數
    年前有一隻來自蘭陽山區的野狼，潛伏到太平市的寧靜校園內，披著羊皮躲藏在
    純真的羊群中，他雖然是師大正科班畢業的老師，但他志不在此，不甘蟄伏在他
    認為單純、無聊的教育界，滿心嚮往以為名利雙收的政壇‧‧‧，所以他脫下羊
    皮，踐踏羊群，衝向他認為絢麗的政壇山林中，揮灑其野狼本性的長才‧‧‧，
    披著羊皮的狼若無心教書，就不要待在教育界誤人子弟，犧牲純潔優良的羊群」
    等文字；並畫有手拿書本之野狼與揹書包之小綿羊圖畫之文宣，嗣經甲○○親筆
    簽名後，約印製一萬份，並於九十一年一月二十三日經由知情而亦具有犯意聯絡
    之已成年文宣人員以夾報方式，散發給不特定之人，公然指乙○○為野狼而予以
    侮辱。
二、案經乙○○訴由台灣台中地方法院檢察署檢察官偵查起訴。
    理      由
一、訊據上訴人即被告（下稱被告）甲○○坦承於九十一年一月間參選台中縣太平市
    第三屆市長時曾由其競選總部之數名不詳姓名成年愛心媽媽製作上開文宣後，由
    文宣人員以夾報方式散發給不特定之人等事實不諱，惟矢口否認有公然侮辱之犯
    行，辯稱：上開文宣之簽名係伊事先簽好後存放在電腦裡讓競選總部之人員自行
    套印上去的，伊事先並不知該文宣之內容，嗣該文宣散發後，伊始發現並馬上制
    止。又該文宣內容所載並非具體事實，僅為寓言，且係就告訴人乙○○帶職參選
    這種可受公評之事提出質疑，並非公然侮辱告訴人乙○○云云。惟查（一）右開
    犯罪事實迭據告訴人乙○○指訴綦詳，並有扣案之上開文宣一份在卷可稽（見選
    他案偵查卷第五頁）。（二）上開文宣係事先經被告簽名後並同意發放後始散發
    出去，亦據被告於偵查、原審及本院前審審理時分別自白在卷（見選他案偵查卷
    第一三頁反面至第一四頁、原審卷第三一頁、及本院前審卷第三三頁）。至被告
    嗣自本院前審起改稱係事後其始知有散發出去云云，與其上開所供不符，顯係事
    後圖卸之詞，並不足取。（三）至上開文宣中雖未明指誰是該匹野狼，惟被告自
    承該次太平市長競選僅其與告訴人二人參選而已，且其知告訴人在中平國中任職
    （見原審卷第三一頁），核諸該文宣中所載：「中平國中在黃校長、前郭教務主
    任及全體師生全力配合下，勇奪九十年高中入學全市最亮麗的成績，但在九十年
    八月的九十一年學年度某人甫接下推動校務的教務主任重擔，隨即又於九十年十
    二月接受民進黨徵召，立即請假投入太平市長選戰，在學校需要你的時候，你又
    在哪裡？校務怎麼辦？學生怎麼辦？」等字，可知該文宣所指之人應係告訴人，
    認識被告及告訴人之人或對這場選舉稍有注意之人，應可得知該文宣所指之人即
    係告訴人，此亦為該文宣所欲達到之目的。再該文宣開頭雖載：「愛心媽媽說故
    事」，但其將告訴人比喻為野狼，並影射告訴人披著羊皮踐踏羊群，可知其意指
    告訴人如野狼般殘暴與虛偽，係屬粗鄙之言語，有輕蔑侮辱告訴人之意甚明。（
    四）又告訴人於九十一年一月二十三日向檢察官申告時指稱：「我告甲○○違反
    選罷法，今天我拿到甲○○所散發之不實文宣，內容提到我是披著羊皮的狼，於
    校園內踐踏羊群，誹謗我的名譽，足以影響我的選情，希望地檢署能將該不實文
    宣先予扣押，庭承文宣一份」等語，雖未提到被告之行為涉嫌公然侮辱罪，惟告
    訴乃論之罪，告訴人祇須表示訴究之意思為已足，不以明示其所告訴者為何項罪
    名為必要，告訴人在偵查中已一再表示要告訴，雖未明示其所告訴之罪名，但依
    其所陳述之事實，仍無礙於告訴之效力（最高法院七十四年台上字第一二八一號
    判例參照），本件告訴人既係針對被告所散發之上開文宣提出告訴，則該文宣涉
及公然侮辱告訴人之事實，即不得謂為尚未經告訴人告訴，附此敘明。（五）又
    被告將在教育界服務之告訴人比喻為野狼，並影射告訴人披著羊皮踐踏羊群，自
    非係對於可受公評之事，而為適當之評論，故並不阻卻違法。（六）另中平國中
    於九十年學測錄取台中一中及台中女中之人數共為二十人，雖較同市長億中學之
    六人、太平國中之十五人、新光國中之十九人多，但被告亦不能據此即將告訴人
    於九十年八月間接下中平國中之教務主任，嗣又參選太平市長，比喻為野狼，並
    影射其係披著羊皮踐踏羊群。（七）綜上所述，足證被告上開所辯顯係飾卸之詞
    ，不足採信。是罪證明確，其犯行堪以認定。
二、核被告所為，係犯刑法第三百零九條第一項之公然侮辱罪。公訴人雖認被告係犯
    公職人員選舉罷免法（下稱選罷法）第九十二條之意圖使候選人不當選而傳播不
    實罪。但查選罷法第九十二條之意圖使候選人不當選而散布謠言或傳播不實罪之
    成立，在客觀上須有散布謠言或傳播不實之事，始足成立，而所謂散布謠言或傳
    播不實之事，指散布或傳播虛構之具體事實或虛偽訛詐之事，如未具體虛構事實
    ，僅泛詞公然嘲弄詆毀或抽象污衊侮辱他人，縱使引喻誇張失當，雖不免成立他
    罪，尚難以本罪相繩。查本件依上開文宣之內容觀之，該文宣僅將告訴人比喻為
    野狼，並影射告訴人披著羊皮踐踏羊群，並未具體虛構告訴人如何踐踏師道尊嚴
    ，及誤人子弟之程度，換言之，僅泛詞抽象污衊侮辱告訴人而已，其內容縱有「
    羊群小心，野狼現形」、「名利當前，羊群學子丟兩邊」等文字，但究非為虛構
    具體事實之傳述，核與選罷法第九十二條意圖使候選人不當選而傳播不實罪之構
    成要件不合（告訴人認被告係犯該條之罪，尚有誤會）。又告訴人擔任中平國中
    之教師每月薪俸約為八萬二千元，而太平市長每月薪俸約為八萬一千一百零五元
    ，兩者相去不遠，上開文宣稱：「名利當前」，應係引喻誇張失當，亦難據此即
    遽認被告涉有意圖使候選人不當選而傳播不實之罪責。公訴人認本件被告係犯選
    罷法第九十二條之罪，起訴法條尚有未洽，惟因該條之罪與公然侮辱罪之社會基
    本事實相同，應由本院依刑事訴訟法第三百條之規定予以變更起訴法條。又被告
    與製作上開文宣之數名不詳姓名成年愛心媽媽及散發上開文宣之已成年不詳姓名
    文宣人員等人間，具有犯意聯絡及行為分擔，均為共同正犯。原審予以論罪科刑
    ，固非無見，惟查上開文宣當時係由數名不詳姓名之成年愛心媽媽所製作，嗣並
    由其競選總部之已成年不詳姓名文宣人員以夾報方式散發給不特定之人，已據被
    告陳明在卷（見本院更一卷第三三頁至第三四頁），準此被告與該數名不詳姓名
    之成年人間，應成立共同正犯。原判決認上開文宣係由被告所製作及散發，從而
    認被告係成立單獨正犯，容有違誤。被告上訴意旨否認犯罪，及檢察官上訴意旨
    認被告係成立選罷法第九十二條之意圖使候選人不當選而傳播不實罪，雖均無理
    由，但原判決既有上述可議之處，應由本院將原判決予以撤銷改判。爰審酌被告
    犯罪之動機、目的、手段、犯後雖尚未與告訴人達成和解，但於法院審理時曾表
    示願意向告訴人道歉（告訴人不接受）、及其於選舉中為該行為影響民主政治之
    正常運作並對告訴人所造成之損害等一切情狀，量處被告如主文第二項所示之刑
    ，並諭知易科罰金之折算標準，以示懲儆。又扣案之上開文宣一份，係被告所有
    ，業據被告陳明在卷，且為供犯罪所用之物，並依刑法第三十八條第一項第二款
    之規定宣告沒收。
三、又告訴人於原審審理時雖聲請法院將判決書全部或一部登報云云。惟查刑事訴訟
    法第三百十五條所規定：「犯刑法妨害名譽之罪者，因被害人或其他有告訴權人
    之聲請，得將判決書全部或一部登報，其費用由被告負擔」，係指案件判決確定
    後，被害人或其他有告訴權人方得依該條規定請求，再由法院另以裁定行之（司
    法院大法官會議釋字第一五九號解釋參照），本件因尚未判決確定，是告訴人請
    求將判決書全部或一部登報，尚非適法，本院無法併予宣告，亦附此說明。
四、據上論結，應依刑事訴訟法第三百六十九條第一項前段、第三百六十四條、第二
    百九十九條第一項前段、第三百條、刑法第二十八條、第三百零九條第一項、第
    四十一條第一項前段、第三十八條第一項第二款、罰金罰鍰提高標準條例第一條
    前段、第二條，判決如主文。
本案經檢察官丙○○到庭執行職務。
中      華      民      國      九十三  年      五      月      十八    日
                                臺灣高等法院臺中分院刑事第八庭
                                      審判長法  官  羅  得  村
                                            法　官　陳　毓　秀
                                            法　官　劉　榮　服
右正本證明與原本無異。
除檢察官得上訴外，餘不得上訴。
如不服本判決應於收受送達後十日內向本院提出上訴書狀，其未敘述上訴之理由者並
得於提起上訴後十日內向本院補提理由書（均須按他造當事人之人數附繕本）。
                                            書記官  陳　俞　豪
中      華      民      國      九十三  年      五      月      十九    日
附錄論罪科刑法條
刑法第三百零九條：
公然侮辱人者，處拘役或三百元以下罰金。
以強暴犯前項之罪者，處一年以下有期徒刑、拘役或五百元以下罰金。
                                                                        Ａ
